臺灣基隆地方法院基隆簡易庭民事判決
原　　　告　李信興
訴訟代理人　蔡茗蓁
被　　　告　蘇洪玉雲
訴訟代理人　蘇金發
上列當事人間請求給付會款事件，本院於民國100年8月17日言詞
辯論終結，判決如下：
    主  文
被告應給付原告新臺幣參拾肆萬貳仟元及自民國一百年七月二日
起至清償日止，按年息百分之五計算之利息。
原告其餘之訴駁回。
訴訟費用新臺幣肆仟捌佰伍拾元，由被告負擔新臺幣參仟陸佰參
拾捌元，餘由原告負擔。
本判決原告勝訴部分得假執行，但被告如於假執行程序實施前，
以新臺幣參拾肆萬貳仟元為原告預供擔保，得免為假執行。
    事實及理由要領
一、原告起訴主張：緣原告李信興參加被告蘇洪玉雲於民國84年
    8月1日所召集合會，會款每會新臺幣（下同）3,000元，會
    數連會首共167會（下稱系爭合會），約定會期自84年8月1
    日起至89年3月1日止於每月之1日、10日及20日各開標乙次
    。
    原告之訴訟代理人即原告母親蔡茗蓁（原名蔡麗琴）以自己
    名義參加2會及原告李信興名義參加1會，原告於會期內均依
    約繳交會款並未曾投標標取會款（即為活會）。詎開標至第
    117會（即87年10月20日）時，被告即宣告倒會，從而被告
    自應退還原告前所繳納之會款共45萬元，為此依合會契約之
    法律關係，請求判決如主文第1項所示。
二、被告固不否認於84年8月1日召集系爭合會，原告參加系爭合
    會1個會份，系爭合會於87年間倒會等事實，惟辯稱：原告
    於86年6月間即開始未繳納會款，為此，原告之訴訟代理人
    蔡茗蓁要求伊代為標取原告李信興在系爭合會之會分，以標
    取所獲得之合會金來抵繳原告訴訟代理人蔡茗蓁所應繳納參
    加被告邀集系爭合會及其他合會應繳納之會款，故原告於系
    爭合會之會份已於86年12月20日以1,000元投標，並得標，
    故原告為已得標會員，不得請求被告返還繳納之會款。且抗
    辯原告所提出會款計算明細表，乃其遭到強暴脅迫所簽下，
    不得作為證據。基於前述，聲明：駁回原告之訴。
三、得心證之理由：
（一）按89年5月5日民法債編增訂合會一節施行前，依台灣省民
      間合會習慣，合會係會首與會員間所訂立之契約，會員與
      會員會並無法律關係存在，會員得標時所付出之標金，為
      未得標會員應享之利益，上訴人為會首於中途停會，對未
      得標會員，應按其已繳付各期實繳會款連同標金即每次會
      金全額負返還之責任，不以各會員實繳會款為準。（最高
      法院70年度台上字第4382號裁判要旨參照）。
（二）首查，系爭合會乃於84年間邀集，87年間倒會，上揭期間
      均在89年5月5日民法債編增訂合會一節施行前，因此兩造
      間合會契約之法律關係應適用上揭判決所揭示之習慣。
（三）次查，原告主張其參加系爭合會1會，且為未得標之活會
      會員，業據被告抗辯原告為已得標之死會會員。被告抗辯
      原告為已得標會員此項有利於被告之事實，應由被告負舉
      證責任。被告提出記載得標會員、日期、金額之互助會簿
      1份，其上第12頁雖記載「得標順序87、姓名李信興、開
      標金額1,000元、得標86年12月20日、金額419,000元」等
      字樣，但上揭記載乃為被告個人紀錄，上揭記載下方備註
      欄空白，並無原告之簽名，業為原告否認文書之真正，參
      酌上揭紀錄簿各得標會員多數均會在備註攔下簽名確認，
      既然上揭得標紀錄並未據原告簽名承認，要難採信被告抗
      辯原告業已得標為真，且被告亦自承未交付合會金419,00
      0元予原告，而是逕行抵銷原告其他家人參加其所邀集系
      爭合會及其他合會之應繳納會款，而上揭抵銷又為原告所
      否認，因此益難認定被告抗辯原告為已標會員為真。
（四）另參酌原告提出被告倒會後，其母親蔡茗蓁於87年11月1
      日與被告核對其等全部家人參加被告之全部合會之帳目後
      ，經被告簽名確認之合會明細表1份，上揭明細表中第二
      行記載「A302、3000×3、2活1標（167/114）、已標應付
      159,000元、未標收款684,000元」等語。被告固不否認曾
      經簽立上揭明細表，惟辯稱其於上揭明細表簽署，係遭到
      強暴、脅迫所為意思表示，但經原告否認，且未據被告舉
      證以實其說，要難遽信為真。是以上揭明細表應確屬被告
      簽名確認之文件，要堪採為證據。則上揭明細表記載之文
      意堪信系爭合會原告及其親友共有3個會份，1個會份已標
      取死會，2個會份為未標取之活會。而已標取會份原告主
      張為原告之母蔡茗蓁所參加之會份，被告亦不否認蔡茗蓁
      已標取1個會份，則依此推論原告應屬於未標取之會份，
      因此明細表之記載核與原告主張相符，原告主張參加系爭
      合會1個會份，且為尚未得標之會份應足認定為真。
（五）又查，原告主張其繳納會款迄至87年10月20日，但依據系
      爭合會之開標順序推論，87年10月20日乃進行第117次投
      標，然查，依據原告提出之上揭明細表註記（164/114）
      ，應係確認系爭合會共有167個會份，原告僅繳納會款直
      至第114期為止，因此原告僅繳納會款342,000元（3,000
      ×114＝342,000），此與上揭明細表中註記2會未標收費
      合計為684,000元，換算成每會就是繳納342,000元相符，
      因此原告應僅繳納342,000元之會款，而非如其所稱45萬
      元。依據合會慣例請求返還無庸扣除標金，則原告得請求
      被告返還之繳納會款應僅有342,000元。
（六）末查，被告抗辯原告自86年12月20日起即未繳納會款，但
      為原告所否認，且在上揭明細表上亦未有原告欠繳會款之
      註記，是以要難採信被告抗辯原告在倒會前有欠繳會款之
      情事。
（七）依據前述，原告依據合會契約在請求被告給付342,000元
      ，及自起訴狀繕本送達翌日起（100年7月2日）至清償日
      止，按年息5﹪計算之利息範圍內為有理由，逾上揭部分
      ，則無理由，應予駁回。
（八）訴訟費用（即裁判費）4,850元，依民事訴訟法第79條之
      規定，應由被告負擔4分之3，即3,638元，餘由原告負擔
      。
（九）本件命被告給付部分，係適用簡易程序所為被告敗訴之判
      決，依民事訴訟法第389條第1項第3款規定，應依職權宣
      告假執行，爰依職權宣告之，並職權宣告被告得供擔保免
      為假執行。
（十）據上論結，本件原告之訴為一部有理由，一部無理由依民
      事訴訟法第436條第2項、第79條、第389條第1項第3款，
      第392 條第2項，判決如主文。
中    華    民    國   100    年    8     月    25    日
                  基隆簡易庭法  官  王翠芬
以上正本係照原本作成。
對於本件判決如有不服，應於收受送達後20日內向本院提出上訴
書狀，上訴於本院合議庭，並按他造當事人之人數附具繕本。
中    華    民    國   100    年    8     月    25    日
                            書記官  李一農